臺灣高等法院刑事判決
109年度交上訴字第162號
上  訴  人  臺灣新竹地方檢察署檢察官
上  訴  人  
即  被  告  紀德尚
上列上訴人因被告過失致死案件，不服臺灣新竹地方法院109年
度交訴字第4號，中華民國109年7月14日第一審判決（起訴案號
：臺灣新竹地方檢察署108年度偵字第11679號），提起上訴，本
院判決如下：
    主  文
上訴駁回。
    事  實
一、乙○○於民國108 年9 月19日下午2 時5 分許，無照駕駛0000
    -00 車號自用小貨車，沿新竹市北區東大路三段西向內側車
    道行駛，行抵東大路三段與公道五路五段之交岔路口（下稱
    本案路口），如往東大路三段續行應行走內側車道，如往公
    道五路五段應先行變換至外側車道行駛，否則易與前往東大
    路三段續行之車輛相碰撞而發生危險，乙○○當時欲前往公道
    五路五段，行抵本案路口時，本應先行變換至外側車道，並
    注意左右來車，而當時天氣晴、日間有自然光線、路面乾燥
    、無缺陷及障礙物，視距良好，客觀上並無不能注意之情事
    ，竟疏未注意及此，依舊行駛在內側車道，適李珍蘭騎乘00
    0-000 車號輕型機車行經本案路口，沿東大路三段外側車道
    前進，兩車閃煞不及，小貨車右後側車身與機車左側車身相
    碰撞，李珍蘭因而人車倒地，受有頭部鈍力損傷合併顱內出
    血，送醫急救無效，終致中樞神經衰竭而死亡。警方據報前
    往處理，乙○○於肇事後，在偵查犯罪權限機關發覺其犯罪前
    ，向到場處理之員警坦承為肇事人，進而接受裁
　　判。
二、案經李珍蘭之夫甲○○訴由新竹市警察局第一分局報請臺灣
    新竹地方檢察署檢察官偵查起訴。     
    理  由
一、認定上訴人即被告乙○○犯罪之證據及理由　　
　㈠被害人李珍蘭騎乘000-000 車號輕型機車於前揭時地與被告
    駕駛之0000-00 車號自用小貨車發生擦撞，被害人倒地，受
    有鈍力損傷合併顱內出血之傷害，經救護車送往臺大醫院新
    竹分院急診治療，雖緊急進行右顱骨切開、右側硬膜下血塊
    清除與腦壓監測置入手術，仍因病情惡化而死亡，有關被害
    人傷重身亡，經檢察官相驗明確，製有臺灣新竹地方檢察署
    相驗屍體證明書、相驗照片、檢驗報告書可考，另有臺大醫
    院新竹分院108年9月23日診斷證明書、道路交通事故現場圖
    、道路交通事故調查報告表㈠㈡、監視器翻拍照片及現場蒐證
    照片等在卷可佐。是被害人因被告駕車碰撞而身亡。
　㈡被告於警偵供稱：「我沒有駕照」、「108年9月19日14時5分
    許，在新竹市東大路三段與公道五路五段口，我駕駛自小貨
    車與對方李珍蘭發生車禍。」、「事發前，我在東大路3段
    是開內側車道」、「（你行駛的車道在該處為向左彎之東大
    路3段方向，而不能直行，有何意見？）應該是」、「我知
    道（被害人後來死亡）」（相字卷第13頁至第14頁、偵卷第
    65頁反面），於原審準備庭與審判庭供稱：「我有過失」、
    「確實我不對」、「（對起訴書所載之犯罪事實，有何意見
    ？）均承認」（原審卷第133頁、第142頁），坦承無照駕駛
    小貨車，並肇事致被害人死亡。
　㈢證人即目擊者張斐雰於108年9月23日警詢證稱：「我當時駕
    駛0000-00號自小客車沿東大路三段內側車道往南寮方向行
    駛時，前方1輛0000-00號自小貨車原本沿著東大路三段過彎
    要往東大路方向行駛，結果至路口時突然向右靠行駛往公道
    五路五段方向行駛，1輛（被害人）行駛在該自小貨車右側
    旁之000-000號普輕機車被對方的車尾甩到而發生碰撞倒地
    。」、「對方0000-00號自小貨車行駛至快到東大路三段時
    ，才突然往右行駛公道五路五段。」（相字卷第17頁反面）
    ，作證表示被告駕駛小貨車行抵本案路口時，突然由內側車
    道轉換至外側車道，致與右方被害人機車發生碰撞。
　㈣汽機車為高速度之交通工具，駕駛人之駕駛行為，隨時可致
    他人身體、生命於危險，具特別危險性，當盡高度之注意義
    務，俾免他人受有危險，道路交通安全規則第90條前段乃規
    定：「駕駛人駕駛汽車，應遵守道路交通標誌、標線、號誌
    之指示」；同安全規則第94條第3 項復規定：汽機車駕駛人
    應注意車前狀況，並隨時採取必要之安全措施，此所稱「應
    注意車前狀況」，係指車輛駕駛人應注意行車方向前方可能
    發生事故危險之全部狀況，不限於車頭正前方，所稱「隨時
    採取必要之安全措施」，其措施不一而足，基於駕駛人對於
    突發事故之反應時間、車輛之性能、距離等不同因素，有賴
    現場情境及駕駛人或車輛狀況個案判斷，應採取一切可避免
    事故發生之合理手段。本案路口為交叉口，新竹市東大路三
    段由內側車道延伸，外側車道則係前往公道五路五段，被告
    駕車欲駛往公道五路五段，行抵本案路口前，應注意車前及
    兩側狀況，先行變換至外側車道，以免與他車輛發生碰撞，
    卻疏未注意，依然行駛在內側車道，臨時變換車道，致與右
    後方欲沿東大路三段繼續行駛之被害人機車發生碰撞，被告
    自屬未遵守道路交通標線行車，並未採取必要之安全措施，
    有應注意而不注意之過失，與被害人之死亡有相當因果關係
    。
  ㈤被告不因被害人與有過失而免除刑事責任
　　駕駛人騎乘機車，應遵守道路交通標誌、標線、號誌之指示
    ，並隨時注意可能發生危險之全部狀況，採取必要之安全措
    施，業如前述，而騎車行抵本案路口前，如欲續行東大路三
    段，應沿內側車道行駛，然證人張斐雰於108年9月23日警詢
    證稱：被害人機車原本行駛在東大路三段外側車道，並繼續
    往東大路三段方向過彎行駛等語（相字卷第17頁反面），又
    依道路交通事故現場圖，被害人本案倒地後刮地痕起點在東
    大路三段外側車道之延伸線內（相字卷第9 頁），該處東大
    路三段外側車道之路面劃設直行箭頭標線，僅內側車道劃設
    左彎箭頭標線，則被害人欲續行東大路三段時，應遵標線所
    示先行變換至內側車道，然被害人仍行駛於外側車道，致與
    被告小貨車相碰撞，被害人就車禍之發生，亦有違反交通法
    令之情，自屬與有過失，被告雖得據以請求減少民事賠償金
    額，但不能因被害人之過失而免除刑事責任。
　㈥綜上，被告過失致人於死之犯行，足以認定。　
二、論罪之說明
  ㈠被告駕駛小貨車，未遵守道路交通標線之指示行駛，亦未注
    意四周狀況，致與被害人騎乘之機車相碰撞，被害人因而倒
    地傷重死亡，核係犯刑法第276 條過失致人於死罪。
　㈡依相字卷第28頁所載證號查詢汽車駕駛人資料，被告無汽車
    駕駛執照，並為被告所承認，其駕駛自小貨車肇事，應依道
    路交通管理處罰條例第86條第1項規定，加重其刑。
  ㈢被告車禍發生後，在檢警發覺其肇事前，向前往現場處理事
    故之警員坦承肇事，自首而接受裁判，有卷附新竹市警察局
    交通警察隊第三組道路交通事故肇事人自首情形紀錄表可考
    （偵卷第32頁），是被告在偵查犯罪權限機關不知何人犯罪
    前，主動向員警坦承其為肇事者，符合刑法第62條前段自首
    之規定，依法減輕其刑。
三、原判決之評斷 　　
　　本院基上說明，認原審以被告罪證明確，援引刑法第276條
    ，論以過失致人於死罪，再說明被告無照駕車應加重其刑，
    及犯後自首減刑後，審酌被告無汽車駕駛執照，仍開車上路
    ，行車違反注意義務之程度非輕，並造成被害人生命無可回
    復之侵害結果，兼衡被害人與有過失、被告肇事後仍停留現
    場向前往現場處理事故之警員坦承事發經過，處理後續事宜
    ，並於原審坦承犯行，及其他一切情狀，量處有期徒刑6月
    。原審認定事實、適用法律，核無不合，所量處之刑，無違
    罪刑相當法則。
四、檢察官及被告上訴要旨
　㈠檢察官循被害人家屬請求，提起上訴，略稱：被告無照駕駛
    ，在偵查時一度否認犯罪，至今仍未與被害人家屬和解賠償
    損失，家屬心情難以平復，原審量處有期徒刑6月，實屬過
    輕，有違比例原則。
　㈡被告上訴意旨略稱：被告真心悔悟，願與被害人家屬和解，
    盼此事能圓滿解決，請法院審酌被告為家中經濟支柱，尚有
    3名未成年子女需照顧，從輕量刑。
五、本院之評斷　　
　㈠量刑係法院就繫屬個案犯罪所為之整體評價，乃事實審法院
    之職權裁量事項，而量刑判斷當否之準據，則應就判決整體
    觀察為綜合考量，不可擷取其中片段遽為評斷。苟其量刑已
    以行為人之責任為基礎，並斟酌刑法第57條各款所列情狀，
    在法定刑度內酌量科刑，無偏執一端，或濫用其裁量權限，
    致明顯失出失入情形，自不得任意指為不當或違法（最高法
    院104 年度台上字第2577號判決參看）。
　㈡本院審酌被告無照開車，在行車途中疏未注意行車左右狀況
    ，與被害人機車發生碰撞，雖有疏失，然如前所述，被害人
    騎車行抵本案路口前，如欲續行東大路三段，應先行變換至
    內側車道行駛，被害人仍行駛於外側車道，本身亦有疏忽；
    又依本院被告前案紀錄表，被告前因竊盜案件，經新竹地院
    108年度易字第389號判決判處有期徒刑3月，得易科罰金，
    被告無力給付，入監執行，足見被告於警詢自陳經濟狀況勉
    持（相字卷第12頁），並於原審表示現在無力賠償損失等語
    ，應非虛假，被告應非故不賠償被害人家屬損失，雖被告目
    前未賠償害人家屬，然有關民事賠償部分，被害人家屬仍得
    透過民事訴訟方式請求，非無救濟途徑，難以雙方無法和解
    賠償損失，即謂被告惡性重大；本院再考量道路交通管理處
    罰條例第86條第1 項關於汽機車駕駛人，無駕駛執照駕車，
    因而致人受傷或死亡，依法應負刑事責任者，加重其刑至2
    分之1，係就刑法第276條過失致人於死罪之基本犯罪類型，
    因特殊行為要件予以加重處罰，而成另一獨立之罪名，屬刑
    法分則加重之性質（最高法院92年度第1次刑事庭會議決議
    參看），被告無照駕車肇事致被害人死亡，所犯過失致人於
    死罪，依道路交通管理處罰條例第86條第1項規定加重後，
    最重本刑已逾有期徒刑5年，與刑法第41條第1項前段「犯最
    重本刑為5年以下有期徒刑以下之刑之罪」的要件不符，而
    屬不得易科罰金之罪，原審以被告犯後坦承犯行，雙方之過
    失程度等一切情狀，量處有期徒刑6月，不得易科罰金，應
    入獄服刑，已以被告之責任為衡量基礎，復依刑法第57條各
    款所列情狀予以審酌，其量刑裁量權之行使，既未逾越法定
    刑度，亦無濫用自由裁量之權限，難認有何不當。檢察官上
    訴，以被告迄今未與被害人家屬達成和解，取得諒解，指原
    判決量刑過輕，為無理由，應予駁回。
　㈢被告自82年起即犯案不斷，有多次施用毒品、多次攜帶凶器
    竊盜、侵占等前科紀錄，107年7月19日因縮短刑期假釋出監
    ，在檢警偵辦其108年竊盜案件期間，不知恪守法令，謹慎
    言行，卻無照駕駛，在本案偵查之初，面對偵查檢察官詢問
    案發經過，被告表示：「我直行，在內外側我忘記了」、「
    我正常開、沒有犯罪」（相字卷第48頁、偵卷第65頁反面）
    ，嗣於原審方表示「有過失」、「承認（本案事實）」（原
    審卷第133頁至第134頁），坦承犯行，本件不幸發生後，面
    對被害人離世結果，被告於原審109年6月30日準備庭僅表示
    ：「對被害人家屬感到抱歉，現在沒有辦法（賠償）。」（
    原審卷第134頁），沒有賠償被害人家屬任何損失，雖被告
    在上訴狀表示其真心悔悟，請求被害人家屬原諒，欲與被害
    人家屬和解等語（本院卷第31頁），但在本院審理期間，被
    告於準備程序及辯論程序均未到庭，無和解之誠意，因被告
    迄今未能徵得死者家屬諒解、寬恕，亦未達成和解，實際賠
    償損失，本院兼衡被告之犯罪情節、犯後態度、被害人家屬
    意見等一切情狀，認原審量處有期徒刑6月為適當。被告上
    訴，請求從輕量刑，礙難准許，應予駁回。
六、被告經合法通知，無正當理由不到庭，爰不待其陳述，逕行
    判決。　　
據上論斷，應依刑事訴訟法第371 條、第368 條，判決如主文。
本案經檢察官吳志中提起公訴，檢察官邱宇謙提起上訴，檢察官
黃和村到庭執行職務。
中　　華　　民　　國　　109 　年　　11　　月　　30　　日
     　　　　　　 刑事第九庭    審判長法　官  潘翠雪
                                      法　官  陳俞婷
                                      法　官  曾德水
以上正本證明與原本無異。
如不服本判決，應於收受送達後20日內向本院提出上訴書狀，其
未敘述上訴之理由者並得於提起上訴後20日內向本院補提理由書
（均須按他造當事人之人數附繕本）「切勿逕送上級法院」。
                                      書記官  陳怡君
中　　華　　民　　國　　109 　年　　11　　月　　30　　日
附錄：本案論罪科刑法條全文　　　　　　　　　　　　　　　
中華民國刑法第276 條
因過失致人於死者，處五年以下有期徒刑、拘役或五十萬元以下
罰金。